---
title: "TP4 : Puissance et réplication" 
author: "LBRAI2222"
date: '`r format(Sys.time(), "%B %d, %Y")`'
output:
  html_document: # options pour la mise en page des sortie HTML
  smart: FALSE
  code_folding: hide #  Cache le code  
  collapsed: yes # Crée un document unique 
  fig_caption: yes # Figures encapsulées ? 
  fig_height: 5 # Hauteur par défaut des figures
  fig_width: 8 # Largeur par défaut des figures
  highlight: tango # Style de mise en valeur du code
  number_sections: yes # Ajout table des matières 
  theme: united  # Style du document
  toc: no 
editor_options: 
  chunk_output_type: console
---
  
```{r setup, include = FALSE}
rm(list=ls()) # nettoie le working directory
# Pour éviter que Rmd mette par défaut deux # au début de chaque ligne de code:
knitr::opts_chunk$set(comment="", warning=F) 

# Liste des packages à charger
require(pander) # Afficher de jolis tableaux
panderOptions('missing', '') # Là où les données contiennent des Na, ne rien afficher
require(ggplot2)
theme_set(theme_classic()) # Afficher les graphes ggplot avec un fond blanc

# TP2:
require(lme4)
require(simr)
simrOptions(list(progress=F))
```

**Après avoir réussi avec succès votre mémoire de fin d'études, vous entamez une thèse pour poursuivre votre recherche sur l'impact de l'irrigation sur la croissance de plants de maïs. Vous décidez de vous focaliser sur deux niveaux d'irrigation correspondant au *WW* et *WLD* de votre mémoire.**  

**1. En vous basant sur les données récoltées lors de votre mémoire (TP4_data.csv ), déterminez le LSD (basez-vous sur les résultats d'un modèle mixte sans interaction).**

Utilisez la formule de LSD vue au cours. Vous pouvez calculer la statistique t à l'aide de la foncion `qt()`($\alpha$ = 0.05). 

```{r}


```

**2. À quoi correspond le LSD? Expliquez avec vos propres mots.** 


**3. Sans faire de calculs, quelle est la puissance de votre plan d'expérience pour détecter une différence $\delta = \mu_{WW} - \mu_{WLD}$ égale à votre LSD?**  

**4. Vérifiez votre réponse du point précédent en effectuant 100 simulations correspondant à votre plan d'expérience (à l'aide de `simr::powerSim`).**  

Pour extraire les paramètres de votre modèle :   
- $(intercept)$ = *mod@beta[1]*  
- Les variances liées aux facteurs aléatoires = *VarCorr(mod)*  

**Indice** : Vous devez d'abord recréer votre plan d'expérience (via `expand.grid()`) puis simuler un modèle mixte à partir des paramètres estimés du modèle (via `makeLmer()`).  

```{r}

#b <- c(,) #vecteur avec les effets fixes [Vous devez rajouter les effets fixes de votre modèle dans "c(,)"]

#v <- VarCorr(mod) #Variances liées aux facteurs aléatoires

#plan <- expand.grid(obs=factor(1:6), W = c("WW","WLD"), Loc = factor(1:4))
#modsim <- makeLmer() #aller check dans la documentation R comment remplir
#arguments à spécifier dans makeLmer(): fixef=, VarCorr=, sigma=, data=

#summary(modsim)
#simr::powerSim(modsim, nsim=100) #calcul de la puissance
```

**5. Pourquoi n'obtenez-vous pas exactement la puissance trouvée au point 3?**  
 

**Vous voulez à présent planifier votre prochaine expérience qui aura lieu dans les mêmes conditions que celles de votre mémoire. Vous aimeriez être capable de détecter une différence de croissance de 15 g/plant entre les deux niveaux d'irrigation. Répondez aux questions suivantes à l'aide de la fonction `powerCurve()` (nsim=20).**  

**6. Si vous gardez 4 blocs (*Loc*) comme dans votre première expérience, combien de répétitions de traitements devez-vous faire dans chaque bloc pour avoir une puissance au moins égale à 80\% ? **  

La fonction `powerCurve()`permet de calculer la puissance d'un modèle simulé en testant plusieurs valeurs de répétitions ou de blocs. Pour bien l'utiliser, dans le plan que vous créez, vous devez indiquer le nombre maximal de répétitions que vous voulez tester (ici vous allez tester entre 1 et 20 répétitions).

```{r}
#1. Création du plan (pour le facteur obs, garder des valeurs pouvant aller de 1:20)

#2. Créer la simulation du modèle (makeLmer)

#3. Calculer la puissance du modèle en testant plusieurs valeurs de répétitions
#pc_rep <- powerCurve(modsim, along='obs',breaks=1:20,nsim=20)
#plot(pc_rep)
```

**7. Si vous gardez 6 répétitions de traitements par bloc (*Loc*), combien de blocs devez-vous avoir pour que votre plan ait une puissance au moins égale à 80\% ? Testez des valeurs de 1 à 15 blocs**  

```{r}
#1. Création du plan (pour le facteur loc, garder des valeurs pouvant aller de 1:15)

#2. Créer la simulation du modèle (makeLmer)

#3. Calculer la puissance du modèle en testant plusieurs valeurs de blocs

#pc_rep <- powerCurve(modsim, along='Loc',breaks=1:15,nsim=20)
#plot(pc_rep)
```

**8. Laquelle de ces deux solutions vous permettra d'atteindre la puissance souhaitée avec le moins de plants possible? **  

**9. Considérez un plan à 4 blocs (*Loc*). Si vous utilisez un $\alpha=0.01$, que devient votre réponse à la question 6 (vous devez refaire des simulations)? Quelle serait la conséquence de cette décision en termes de risques (indice: type d'erreur)?**  

```{r}
#1. Création du plan

#2. Créer la simulation du modèle (makeLmer)

#3. Calculer la puissance du modèle en testant plusieurs valeurs de blocs (powerCurve, possibilité de spécifier alpha = 0.01)
```

**10. Vous avez à présent une meilleure idée du nombre de répétitions/nombre de blocs que vous devriez avoir pour atteindre la puissance désirée (avec $\alpha=0.05$). Vous pouvez donc affiner vos réponses des points 6 et 7 en effectuant 500 simulations pour des valeurs proches de celles obtenues précédement (attention le code met $\sim$ 5min à tourner)**  


```{r}

```

```{r}

```


