---
title: "TP5 : Modèles mixtes (2)" 
author: "LBRAI2222"
date: '`r format(Sys.time(), "%B %d, %Y")`'
output:
  html_document: # options pour la mise en page des sortie HTML
    smart: FALSE
    code_folding: hide #  Cache le code  
    collapsed: yes # Crée un document unique 
    fig_caption: yes # Figures encapsulées ? 
    fig_height: 5 # Hauteur par défaut des figures
    fig_width: 8 # Largeur par défaut des figures
    highlight: tango # Style de mise en valeur du code
    number_sections: yes # Ajout table des matières 
    theme: united  # Style du document
    toc: no 
---
  
```{r setup, include = FALSE}
# Pour éviter que Rmd mette par défaut deux # au début de chaque ligne de code:
knitr::opts_chunk$set(comment="") 

# Liste des packages à charger
require(pander) # Afficher de jolis tableaux
panderOptions('missing', '') # Là où les données contiennent des Na, ne rien afficher
require(ggplot2)
theme_set(theme_classic()) # Afficher les graphes ggplot avec un fond blanc

# TP2:
require(lme4)
require(lmerTest)
require(plot.matrix)
```
# . Introduction  

Vous avez étudié la hauteur de plants de maïs chez différentes variétés(graines) et avec trois types d'engrais différents. Les engrais et les variétés peuvent être appliqués uniquement à une parcelle d'un coup. Vous souhaitez à présent analyser vos résultats.

**1. Vous ne vous souvenez pas très bien de votre plan d'expérience. Pour vous rappeler de celui-ci, chargez les données récoltées (*TP5_data.csv*) et affichez-les ($y\equiv$ hauteur des plants de maïs [cm]). Essayez de représenter le schéma de l'expérience sur une feuille à part.**  

```{r}
mydata <- read.csv("TP5_data.csv")
factors <- c("graine", "engrais", "parcelle", "plant", "mesure")
mydata[factors] <- lapply(mydata[factors], factor)

pander(summary(mydata))
ggplot(mydata,aes(x=engrais,y=y)) + geom_point(alpha = 0.5, size=3) + facet_wrap(~graine) +
               labs(x= "Engrais",
                    y= "Hauteur du plant")
```

**2. Vos données sont-elles balancées?**  
Oui
```{r}
pander(table(mydata[,c("graine", "engrais","parcelle","plant")]))
```


**Lors de ce TP, les modèles seront codés en utilisant la méthode *'sum contrast'* **  
 
Avec la méthode *'treatment/dummy contrast'*, les paramètres estimés sont $\mu + \alpha_1$, $\alpha_2 - \alpha_1$ et $\alpha_3 - \alpha_1$. Cette méthode est surtout utile lorsque l'on a un niveau du facteur qui correspond au témoin de l'expérience.  
Avec la méthode *'sum contrast'*, les paramètres estimés sont $\mu$, $\alpha_1$ et $\alpha_2$. Étant donné que $\sum \hat{\alpha}_i = 0$, on peut trouver facilement $\hat{\alpha}_3=-\hat{\alpha}_1 - \hat{\alpha}_2$ si les données sont balancées.  

# . Modèle 1 
**3. Pourquoi est-ce intéressant d'inclure les facteurs *parcelle* et *plant* dans l'analyse des résultats ? **  

Pour éviter que la part de variance de la réponse due à ces facteurs ne soit confondue avec la variance des résidus. Si c'est le cas, on observera moins facilement l'effet des facteurs $\alpha$ et $\beta$.  

**4. Combien de réplications ont été faites pour chaque niveau de facteur ainsi que pour la combinaison des deux facteurs (traitement)? Les deux mesures sur un même plant sont-elles considérées comme des réplications?**  

*Rappel:*  
- **Unité expérimentale**: la plus petite unité à laquelle un traitement est appliqué  
- **Réplication**: consiste à appliquer chaque traitement à plusieurs unités expérimentales et mutuellement indépendantes  
- **Pseudo-réplication**: consiste à appliquer plusieurs mesures dans une même unité expérimentale  

12 réplications pour le facteur 'graine' et pour le facteur 'engrais' (car ils sont appliqués par parcelle). Pour la combinaison des deux facteurs, nous avons 4 réplications. 

Les 4 plantes ainsi que les deux mesures par plante sont considérées comme des pseudo-réplications. 

```{r}
table(mydata$engrais)/8 # 4 plantes par parcelle et deux mesures, donc 8 pseudoréplications 
table(mydata[,c("graine", "engrais")])/8 # interaction
```

**5. Faites un modèle en incluant les facteurs *graine*, *engrais*, *parcelle* et *plant* de manière judicieuse. Affichez le résumé de ce modèle et faites un test ANOVA. Ecrivez l'équation de votre modèle.**  

(Pour avoir les pvaleurs des effets fixes et l'anova correcte, il faut charger le package *lmerTest*)  

$y_{ijklm} = \mu + \alpha_i + \beta_j + \alpha\beta_{ij} + c_{ijk} + d_{l(ijk)} + \epsilon_{ijklm}$  


```{r}
mod1 <- lmer(y~graine*engrais + (1|IDparcelle) + (1|IDparcelle:plant), data = mydata, contrasts = list(graine=c("contr.sum"),engrais=c("contr.sum")))
summary(mod1)
anova(mod1)
```


**6. À quoi correspondent les paramètres que vous obtenez dans la colonne *estimate* des effets fixes?**  
L'estimation de la moyenne de la réponse $\mu$ ainsi que les estimations des $\alpha_i$, $\beta_j$ et $\alpha \beta_{ij}$ pour les deux premiers niveaux de chaque facteur. 


**7. Combien de paramètres semblent significatifs dans votre modèle (pour un $\alpha$ de 0.05) ?**  
Trois. Si on regarde l'anova, on remarque aussi que les facteurs  'graine' et 'engrais' sont significatifs, mais pas l'interaction. 

**8. Que vaut la covariance entre les hauteurs de deux plants de maïs d'une même parcelle?**  
2.184798

**9. Calculez et affichez la matrive V. Pourquoi ne retrouve-t-on que deux valeurs différentes dans cette matrice? À quoi correspondent ces valeurs?**  
On pourrait croire qu'il n'y a que deux valeurs (mis à part les zéros) car la variance des mesures est très faible. 	
2.259146 = $\sigma^2_Y = \sigma^2_c + \sigma^2_d + \sigma^2_{\epsilon}$  
2.257078 = $\sigma^2_c + \sigma^2_d$  
2.184798 = $\sigma^2_c$  

```{r}
G <- as.matrix(getME(mod1, "Lambda") * sigma(mod1)) ** 2
Z <- as.matrix(getME(mod1,"Z"))
R <-  sigma(mod1)**2 * diag(nrow(mydata))
V <- Z %*% G %*% t(Z) + R
mybreaks = sort(unique(c(V))+0.01)
plot(V[1:16,1:16], border=NA, breaks=mybreaks)
```

# . Modèle 2
**10. La colonne *Ymoyen* correspond à la moyenne des hauteurs par parcelle pour chaque traitement. Estimez un deuxième modèle en utilisant *Ymoyen* comme réponse. Affichez le résumé de ce modèle.Astuce: pour utiliser la colonne *Ymoyen* en retirant les cases vides, vous pouvez utiliser : `mydata[!is.na(mydata$Ymoyen),]`**

```{r}
mod2 <- lm(Ymoyen~graine*engrais, data = mydata[!is.na(mydata$Ymoyen),], contrasts = list(graine=c("contr.sum"),engrais=c("contr.sum")))
summary(mod2)
anova(mod2)
```

**11. Comparez ce modèle au modèle 1. Qu'observez-vous? Selon vous, à quelle particularité du plan d'expérience est due ce que vous observez ? Quel pourrait être l'intérêt de travailler sur les moyennes?**   

On obtient les mêmes résultats que pour la partie fixe du modèle 1 car le plan est balancé. C'est plus simple de travailler avec les moyennes si le plan est balancé et que l'on est pas intéressé de connaitre les composantes de variance. 


